臺灣板橋地方法院刑事判決　　　　　　　　　　　　　　九十年度自字第四七二號
　　自　訴　人　甲○○
　　被　　　告　戊○○
　　　　　　　　乙○○
　　　　　　　　丙○○
右列被告因詐欺案件，經自訴人提起自訴，本院判決如左：
    主  文
戊○○、乙○○共同連續意圖為自己不法之所有，以詐術使人將本人之物交付，各處
有期徒刑伍月，如易科罰金，各以參佰元折算壹日。均緩刑貳年。
丙○○無罪。
    事  實
一、戊○○與乙○○為夫妻，因乙○○因信用不佳，乃以其兄丙○○名義擔任其所實
    際經營建安通信工程有限公司（以下簡稱建安公司）之登記負責人，惟仍經營不
    善，資力困窘，急需資金週轉，戊○○、乙○○竟共同基於意圖為自己不法所有
    之概括犯意聯絡，而為左列犯行：
  (1)於民國八十八年六月間，均明知以戊○○為會首所召集之互助會〔會期自八十七
    年十二月五日至九十年二月五日止共計三十五會，每月五日開標一次，每隔二個
    月的二十五日加標一次，採內標制，每月新台幣（下同）二萬元之互助會（戊○○自行加入三會）〕，已於第六會停會，仍由戊○○向甲○○詐稱：因乙○○做
    生意需現款週轉，渠等信用良好，不必害怕，要求甲○○承接上開已經停會之互
    助會一會，甲○○因而陷於錯誤，同意自第十會即八十八年七月五日起承接一會
    ，隨即開立金額十八萬元、票期三個月之遠期支票一紙，在台北縣新莊市○○○
    路二六一巷五號七樓住處，交付予乙○○與戊○○用以支付該互助會第一期至第
    九期之會款，戊○○並自八十八年七月五日甲○○入會起，接續按期於開標日後
    向甲○○訛稱：該次標會係由某會員得標（標金均約四千五百元），每期會款需
    繳約一萬五千五百元，均由戊○○或乙○○至甲○○前揭住處收取會款，至第二
    十七期，共計又詐得會款四十一萬八千五百元。
  (2)又於八十八年十月間，由戊○○持建安公司遠期支票一紙，向甲○○詐稱乙○○
    之兄丙○○需要現金週轉，建安公司信譽良好，不會跳票，向甲○○調借二十萬
    元，致甲○○陷於錯誤，而如數交付二十萬元予戊○○，戊○○再交與乙○○使
    用。
  嗣因甲○○自承接該互助會後，數次以電話委託戊○○標會，戊○○均稱未能標到
  ，至第二十八會，甲○○乃委其夫陳永彰至戊○○住處標會，惟該次仍未得標，乃
  打電話詢問該互助會之另一丁○○，始得知該互助會於第六會時即已結束停會，嗣
  甲○○經尋得戊○○及乙○○後，雙方達成和解，會款部分同意以五十四萬元，作
  為補償甲○○會款之損失，加上於八十八年二、三月間借款二十萬元（後述理由欄
  三）及八十八年十月間以丙○○名義借款二十萬元共九十四萬元，由乙○○簽發建
  安公司為發票人，金額分別為二十四萬元（票載發票日：八十九年九月十五日）、
  七十萬元（票載發票日：八十九年九月三十日）之支票交付甲○○成立和解，惟該
  等支票屆期後經提示均遭退票，戊○○及乙○○復不知去向，甲○○始知受騙。
二、案經被害人甲○○向本院提起自訴。
    理  由
壹、被告戊○○、乙○○部分：
一、訊據據被告戊○○、乙○○對於由戊○○為會首所召集之互助會停會後，仍接續
    向自訴人收取會款，及以丙○○需用錢為由，向自訴人甲○○借款二十萬元等事
    實，固坦承不諱，惟否認有詐欺犯行，均辯稱：互助會部分，是自訴人加入之後
    ，第十幾會才停的，丁○○是最後一個，而借款部分，係有急用，並無詐欺之故
    意云云，經查：
  (1)右揭事實業據自訴人指訴甚詳，並經證人丁○○於本院證述明確（見本院九十一
    年一月七日、同年四月二十二日訊問筆錄），復有被告乙○○所簽發前開建安公
    司為發票人、金額分別為二十四萬元、七十萬元之支票及退票理由單均影本各二
    紙在卷可憑。
  (2)依證人即該互助會丁○○於本院證述：「：：我在第十五會去標時，有我、戊○○及陳永彰（自訴人之夫）在場，我以四千五百元標到，然後陳永彰就回去了，
    戊○○跟我說她要停會了，我問她何時開始停，他說現在，並叫我不要告訴陳永
    彰，我不答應，她說她會跟她們解決，並且跟我說，我錢如果不給妳，妳要怎樣
    ，：：，她說她已經跟其他會員都講好了停會的，除了我跟陳永彰：：。我二個
    月前，她妹妹結婚，我去她老家等，戊○○的姐姐劉梅雀說，那互助會在第六會
    就已經停了，我說怎麼會這樣，她說可能是她記錯了。我認識戊○○已經快二十
    年了，她們全家我都認識，因為是同鄉。」（見本院九十一年一月七日筆錄）、
    「：：她姐姐有跟我說，她在第六會就結束了，我說為何會停會後，又跟我收錢
    ？她姐姐馬上說可能是她記錯了。」等語（見本院九十一年四月二十二日訊問筆
    錄），由是觀之，該互助會第十五會是因丁○○得標，被告戊○○無法收取會款
    交付丁○○，始向丁○○坦承停會，被告戊○○且尚要求丁○○不要告知自訴人
    ，而除陳永彰（即自訴人）及丁○○外，其他會員都已講好停會，再參之被告乙○○自承：「：：當時我跟我太太是想說，到會結束時，再整筆拿給會員就沒有
    事了，這樣他們也不會發現。」（見本院九十一年四月十日訊問筆錄），足見該
    互助會早已停會，證人丁○○證稱戊○○之姐稱第六會即停會，應可採信，被告
    戊○○稱係自第十幾會始停會云云，顯係圖卸之詞，委無可採。
  (3)再建安公司為被告乙○○所經營，因乙○○信用不好，始以丙○○名義為負責人
    ，業經被告乙○○自承在卷，又建安公司為被告乙○○所實際經營，該公司財務
    困頓，已無支付能力，應為被告戊○○、乙○○二人所明知，然被告戊○○仍持
    乙○○所簽發建安公司之支票，向自訴人詐稱係丙○○要借款，另參以被告戊○○於本院審理時亦供稱：「當時我有急用，才會說大伯要用錢」等語，足見被告
    戊○○、乙○○二人係共同意圖為自己不法之所有，而推由被告戊○○向自訴人
    施用詐術，致自訴人陷於錯誤而交付借款二十萬元，渠等有詐欺之犯意及行為甚
    明，所辯無詐欺故意云云，均無可採。
  (4)綜上述，本件事證明確，被告二人詐欺之犯行，均堪以認定，應依法論科。
二、核被告戊○○、乙○○於如事實欄一、(1)、(2)之所為，均係犯刑法第三百三十九
    條第一項之詐欺取財罪，被告二人間就上述犯行，互有犯意之聯絡及行為之分擔
    ，均為共同正犯。被告於如事實欄一、(1)所示於每會期向自訴人收取會款之各次
    行為，乃係單一之詐欺犯意決定，一行為之接續進行，僅成立一個詐欺取財罪之
    接續犯；被告二人如事實欄一、(1)、(2)所示先後二次詐欺犯行，時間緊接，觸犯
    構成要件相同之罪名，顯係基於概括犯意為之，均為連續犯，各應依刑法第五十
    六條之規定，以一罪論，並加重其刑。爰分別審酌被告二人之智識程度，犯罪之
    動機、目的、手段，詐騙之金額，現已與自訴人成立和解，有和解書影本一份附
    卷可參，及犯罪後態度等一切情狀，各量處如主文所示之刑。又被告行為後原刑
    法第四十一條之規定：「犯最重本刑為三年以下有期徒刑之刑之罪，而受六月以
    下有期徒刑或拘役之宣告，因身體、教育、職業或家庭之關係或其他正當事由，
    執行顯有困難者，得以一元以上三元以下折算一日，易科罰金。」，已於九十年
    一月四日經修正為刑法第四十一條第一項，該規定為：「犯最重本刑為五年以下
    有期徒刑之刑之罪，而受六月以下有期徒刑或拘役之宣告，因身體、教育、職業
    或家庭之關係或其他正當事由，執行顯有困難者，得以一元以上三元以下折算一
    日，易科罰金。但確因不執行所宣告之刑，難收矯正之效，或難以維持法秩序者
    ，不在此限。」，並於同年月十日經總統公布施行，經新舊法比較結果，以修正
    後之新法有利於被告，依刑法第二條第一項前段之規定，應適用有利於被告等之
    新法，即裁判時之刑法第四十一條第一項之規定，並諭知易科罰金之折算標準。
    又被告戊○○、乙○○二人，前均未曾受有期徒刑以上刑之宣告，有臺灣高等法
    院檢察署刑案紀錄簡覆表各一份可稽，渠等因一時失慮，偶罹刑典，事後於本院
    審理中已與自訴人達成民事和解，已見悔意，經此刑之宣告後，應知警惕而無再
    犯之虞，本院因認暫不執行其等之刑為當，爰各宣告被告戊○○、乙○○均緩刑
    二年，用啟自新。
三、自訴意旨另以：被告戊○○於八十八年二、三月間，向自訴人借款二十萬元，稱
    其夫即被告乙○○經營通信業，每年營業額幾千萬他生意做得很大，用現金購買
    材料比較便宜，而且名下有二棟不動產，資力雄厚信用良好，致自訴人陷於錯誤
    ，而在自訴人住處交付借款二十萬元，因認被告二人此部分所為亦涉有刑法第三
    百三十九條第一項之詐欺取財罪嫌云云。按犯罪事實應依證據認定之，無證據不
    得推定其犯罪事實；又不能證明被告犯罪者，應諭知無罪之判決，刑事訴訟法第
    一百五十四條、第三百零一條第一項分別定有明文。再刑法第三百三十九條第一
    項詐欺罪之成立，以意圖為自己或第三人不法之所有，以詐術使人將本人或第三
    人之物交付為要件；所謂以詐術使人交付，必須被詐欺人因其詐術而陷於錯誤，
    若其所用方法，不能認為詐術，亦不致使人陷於錯誤，即不構成該罪，有最高法
    院四十六年台上字第二六０號判例可資參照。訊據被告戊○○、乙○○固坦承有
    於前述時地向自訴人借款二十萬元之事實，惟否認有何詐欺犯行，辯稱：當時名
    下確有二棟不動產，所借之款也確係用於建安公司購買材料，後來因公司經營不
    好才拖欠等語，按一般借貸，純以借用人之信用為基礎，貸與人於借貸之初，本
    應評估借用人之信用、財產狀況及償債能力，據以決定借貸與否，本件自訴人與
    被告戊○○為多年好友，業據渠等二人供陳在卷，且自訴人於本院亦陳稱：「因
    為大家好姐妹，我也相信她說的名下二棟不動產，本來想設定抵押，但是她說小
    錢不必設定，沒有問題。」等語（見本院九十一年五月八日審判筆錄），是被告
    戊○○向自訴人借款該二十萬元，尚難認有何施用詐術之行為，而自訴人自行評
    估借用人之信用、財產狀況及償債能力情況，並決定出借款項，亦無陷於錯誤之
    可言，自與刑法第三百三十九條第一項詐欺取財之構成要件不合；此外，復查無
    其他積極事證足認被告戊○○、乙○○二人就此借款部分有詐欺取財犯行，惟自
    訴人認此部分與被告等二人前揭論罪科刑部分，有連續上之裁判上一罪關係，故
    不另為無罪之諭知，併予敘明。
貳、被告丙○○部分：
一、自訴意旨略以：八十八年十月間，被告戊○○持丙○○為負責人之建安通信公司
    之遠期支票，以丙○○需要現金為由，佯稱該公司信譽良好，絕不會跳票等語，
    向自訴人借款二十萬元，致自訴人陷於錯誤而交付借款二十萬元，又事後戊○○
    、乙○○與自訴人和解時，仍以丙○○為負責人之該公司支票交付自訴人，亦均
    遭退票不獲兌現，因認丙○○有與戊○○、乙○○共犯如事實欄一、(2)之詐欺犯
    嫌云云。惟訊據被告丙○○堅詞否認有詐欺犯行，辯稱：互助會之事並不知情，
    因乙○○所經營之建安通信公司，是以其名義為負責人，故該公司支票均係乙○○在使用，不知戊○○以其需用錢為由向自訴人借錢之事等語置辯。
二、按犯罪事實應依證據認定之，無證據不得推定其犯罪事實。又不能證明被告犯罪
    者，應諭知無罪之判決，刑事訴訟法第一百五十四條、第三百零一條第一項前段
    分別定有明文。而認定不利於被告之事實，須依積極證據，苟積極證據不足為不
    利於被告事實之認定時，即應為有利於被告之認定，更不必有何有利之證據。次
    按自訴人之指訴係以使被告受刑事訴追為目的，是其陳述是否與事實相符，仍應
    調查其他證據以資審認，最高法院著有判例可循（最高法院三十年上字第八一六
    號判例參照）。經查，被告丙○○並未向自訴人借款，自訴人亦未見過被告丙○○，業經自訴人於本院訊問時自承：「（丙○○有跟妳借錢否？）沒有，是戊○○說，她大伯丙○○要調錢，」（見本院九十一年一月七日訊問筆錄）、「（和
    解時，被告（指丙○○）有無在場？）沒有，我也沒有見過被告。」（見本院九
    十一年三月十一日訊問筆錄）、「（有何證據提出？）沒有，戊○○說她大伯（
    丙○○）也是股東之一。但丙○○我連見面都沒有見過面，他也沒有跟我說他是
    股東，」等語甚詳（見本院九十一年四月十日訊問筆錄），已難認該筆借款予被
    告丙○○由何關係；再者，被告丙○○僅係建安公司名義上負責人，實際經營之
    負責人係乙○○等情，業據被告丙○○與同案被告戊○○、乙○○供陳一致屬實
    ，又該筆借款係由同案被告戊○○出面借款，併交給其夫乙○○使用，而被告戊○○因當時有急用，始訛稱是丙○○要用錢等情，亦據同案被告乙○○於本院供
    明：「知道，我知道是我太太去借的，理由我不知道，二筆各二十萬元，都是拿
    到建安公司運作，都交給我在用，我是公司實際負責人，只是用我哥哥名義來做
    負責人，因為我個人信用已經很不好了。」云云（見本院九十一年三月二十五日
    訊問筆錄）、同案被告戊○○於本院供稱：「因為，我用建安公司的票，我大伯
    是負責人。當時我很急用，才會說大伯要用錢」等語明確（見本院九十一年五月
    八日審理筆錄），由上觀之，被告丙○○並未向自訴人借款，亦不知情，顯無任
    何施詐術之行為，究不得僅據被告戊○○向自訴人詐稱係被告丙○○要調錢，即
    遽認被告丙○○有如自訴人所指之共同詐欺犯行；此外，亦查無其他證據足認被
    告丙○○有與同案被告戊○○、乙○○共謀詐欺之犯意聯絡，是本件不能證明被
    告丙○○犯罪，依法應諭知無罪之判決。
三、被告丙○○經合法傳喚，無正當理由不到庭，有送達證書在卷可稽，本件不能證
    明被告丙○○犯罪，應諭知無罪之判決，爰不待其陳述，逕行判決。
據上論斷，應依刑事訴訟法第二百九十九條第一項前段、第三百零一條第一項、第三
百四十三條、第三百零六條，刑法第二條第一項前段、第二十八條、第五十六條、第
三百三十九條第一項、第四十一條第一項前段、第七十四條第一款，罰金罰鍰提高標
準條例第一條前段、第二條，判決如主文。
中      華      民      國      九十一    年      五    月    二十二    日
                                  臺灣板橋地方法院刑事第四庭
                                      法  官  劉  大  衛
右正本證明與原本無異。
如不服本判決，應於判決送達後十日內向本院提出上訴狀 (應附繕本)。
                                      書記官  蕭  興  南
中      華      民      國      九十一      年    五    月    二十三    日
刑法第三百三十九條
意圖為自己或第三人不法之所有，以詐術使人將本人或第三人之物交付者，處五年以
下有期徒刑、拘役或科或併科一千元以下罰金。
以前項方法得財產上不法之利益或使第三人得之者亦同。
前二項之未遂犯罰之。
